【裁判字號】    92,易,84
【裁判日期】    921226
【裁判案由】    詐欺
【裁判全文】
臺灣高雄地方法院刑事判決                            九十二年度易字第八四號
    公  訴  人  臺灣高雄地方法院檢察署檢察官
    被      告  甲○○
右列被告因詐欺案件，經檢察官提起公訴（九十一年度偵續字第二七七號），本院判
決如左：
    主  文
甲○○無罪。
    理  由
一、公訴意旨以：被告甲○○係址設高雄縣岡山鎮○○里○○路附三十八號之「煜功
    電熱機械股份有限公司」（下稱煜功公司）之負責人，明知自己已陷於無資力給
    付之狀態，其主觀上亦無付款之意願，竟意圖為自己不法之所有，於民國（下同
    ）九十年十月起至同年十一月間，向乙○○○股份有限公司高雄分公司（下稱和
    泰公司），佯以新台幣（下同）五十七萬七千五百元之價格，購買ＴＯＹＯＴＡ
    廠牌、６０－７ＦＤ２５Ｖ型號、引擎號碼１ＤＺ－0000000號堆高機一
    台，指定交貨日期為九十年十一月二十日，並於九十年十一月十六、十七日左右
    開立發票日期為九十年十一月十九日，金額為五萬元之票號ＡＹ0000000
    號遠期支票一張，又於九十年十一月二十日，簽發發票日期分別為九十年十一月
    二十二日及九十年十二月二十六日，金額分別為五萬元與四十七萬七千五百元之
    遠期支票，以資支付貨款之用，使和泰公司陷於錯誤，不疑有他，而如期將上開
    推高機運送至甲○○之煜功公司內交貨，詎甲○○所開立之前揭支票，經到期提
    示均不獲兌現，且該帳戶業經高雄市票據交換所於九十年十二月二十四日列為拒
    絕往來戶，而該公司帳戶所開立之支票，短期內退票金額竟高達一千三百三十四
    萬一千二百七十元。和泰公司於支票不獲兌現後，於九十年十二月間前往找尋甲
    ○○未果，亦不見該堆高機，始知受騙。因認被告所為係涉犯刑法第三百三十九
    條第一項之詐欺取財罪嫌等語。
二、按「犯罪事實應依證據認定之，無證據不得認定犯罪事實」、「不能證明被告犯
    罪者，應諭知無罪之判決」，刑事訴訟法第一百五十四條第二項、第三百零一條
    第一項分別定有明文。又事實之認定，應憑證據，如未能發現相當證據，或證據
    不足以證明，自不能以推測或擬制之方法，為裁判基礎（最高法院四十年台上字
  第八六號判例參照）；且認定犯罪事實所憑之證據，雖不以直接證據為限，間接
    證據亦包括在內，然而無論直接證據或間接證據，其為訴訟上之證明，須於通常
    一般之人均不致有所懷疑，而得確信其為真實之程度者，始得據為有罪之認定，
    倘其證明尚未達到此一程度，而有合理之懷疑存在而無從使事實審法院得有罪之
    確信時，即應由法院為諭知被告無罪之判決（最高法院七十六年台上字第四九八
    六號判例參照）。
三、本件公訴人認被告甲○○涉犯刑法第三百三十九條第一項詐欺取財罪之犯行，無
    非係以（一）告訴代理人羅仕發、陳瑞昌之指述（二）被告以煜功公司所簽立之
    支票，於九十年十一月二十二日至九十一年一月二十六日左右大量退票，有法務
    部票據信用資訊連結系統查詢明細表附卷足憑（三）支付貨款之支票及退票理由
    單、購買堆高機所開立之電子計算機統一發票、交易明細表等資料（四）上開被
    告開立用以支付款之支票帳戶交易流動資金，其金額與被告開出票據之金額差距
    甚大，被告顯無足夠資金周轉，且被告於告訴人交貨後隨即退票，復無堆高機之
    下落，足認被告早已陷於無資力之狀態為其主要論據。訊據被告甲○○固坦承有
    向告訴人購買上開堆高機，且先後交付如公訴意旨所載之三紙支票予告訴人用以
    支付共五十七萬七千五百元之價款，惟上開支票皆未能兌現之事實，惟堅決否認
    有何詐欺之犯行，辯稱：伊確實有向告訴人購買堆高機，當時購買要卸貨之用，
    後來公司於九十一年十一月二十六日週轉不靈，伊向地下錢莊借一些錢，他們向
    伊追討債務，九十一年十一月二十六日九點多伊就離開了，員工都跑光了，堆高
    機放在工廠內，工廠內有上鎖，但等我一個禮拜回來後，工廠內本件的堆高機、
    電腦等物就遭竊，在十二月二十九日我就去報案。且伊開立之三張支票，本應會
    兌現，因為告訴人直到十一月二十九日才去兌領，伊帳戶已沒有錢，才會退票等
    語。
四、經查：
（一）上開被告坦承之事實，核與告訴代理人羅仕發於偵查及本院審理時、證人即接
      洽本件買賣堆高機之陳孺昌所為之指述及證述相符，並有告訴人所提出之支票
      及退票理由單各三張、電子計算機統一發票一張附卷可證，復有公訴人依職權
      查詢以戶名煜功公司，負責人為甲○○所開立之歷次支票票據信用資訊連結作
      業查詢明細表，及臺灣中小企業銀行岡山分行所函送之上開支票存款帳戶九十
      年一月一日至九十一年十二月二十三日止之交易明細各一份在卷可參（九十一
      年度偵續字第二七七號偵查卷第十六頁至第二一頁、第四三頁至第四五頁），
      應堪認屬真實。
（二）而被告既有向告訴人購買該堆高機，惟卻未能依約付款，公訴人並認被告早已
      陷於無資力之狀態而仍向告訴人購買堆高機而認其上開所為係屬詐欺之行為，
      是本件應審究者為被告向告訴人購買堆高機時，是否即有不欲付款之不法意圖
      ，並施展詐術使告訴人陷於錯誤而交付上開堆高機因而受有損害：
１、審之告訴代理人羅仕發於偵查及本院審理時所述關於被告購買堆高機之經過係：
    「（是你去他公司賣，還是他去你公司買？）我們去他們公司推銷，然後用平板
    拖車送給他（同上偵查卷第二四頁背面）」、「（交易時有無徵信？）‧‧‧，
    被告的公司，我去看了二次，‧‧‧；‧‧‧，被告的公司根本不需要堆高機，
    ‧‧‧（刑事卷第十六頁）」，參以證人陳孺昌於偵查中所證述當時之情況係：
    「（堆高機放在那裏？）因他們的工程會用到堆高機，所以我們就放在他廠內，
    很大」以觀（同上偵查卷第二五頁背面），顯然被告所經營之煜功公司係確有營
    業乙事，已可認定，則被告既係經營公司，佐以堆高機之用途甚廣，確係可用以
    搬運貨物，則被告確有可能係有使用該堆高機之必要而向告訴人購買，是被告有
    無詐術使告訴人陷於錯誤而出賣該堆高機，已屬有疑。
２、而被告為支付前開購買堆高機之價款，曾分別交付前開三紙支票予告訴以支付價
    款之事實，已如前述，雖該三紙支票於嗣後皆未能兌現，惟被告用以支付該三紙
    支票之支票存款帳戶，於九十年十一月二十日、二十一日、二十二日、二十六日
    尚分別有餘額六十八萬八千四百三十九元、五十八萬三百三十九元、十一萬零八
    十九元、五萬零八十九元之事實，有上開銀行交易明細表一份在卷可參，已堪認
    定，則倘若告訴人能於被告所簽發用以支付貨款之該三紙支票之發票日遵期提示
    該等支票，應能兌現十萬元，是告訴人遲至同年十一月二十九日始提示該二紙票
    面金額分別為五萬元之支票，因而未能取得該筆價款，顯非係被告不欲付款所致
    ，是若被告係有意詐取該堆高機，何以仍願意簽發遠期支票繳付十萬元價款，是
    被告究否有公訴人所稱之詐欺犯意，確屬有疑。
３、再依告訴人所提出為被告不爭執之同意書所示（九十一年度發查字第一○八六號
    偵查卷第八頁），及證人陳孺昌於警詢所證述：「（被告有無召開債權會議？）
    有二次，但因被告以一成貨款要處理，本公司沒答應（九十一年度偵字第一九四
    八九號偵查卷第六頁）」等語，及告訴代理人羅仕發於本院審理時所陳述：「（
    本件被告當時如何接洽、交易？）之後的債權會議，被告一廂情願要我們拿百分
    之十（刑事卷第十六頁）」、「（有何意見？）最後被告開債權會議，只還一成
    ，最後都沒有解決（刑事卷第六五頁）」等語以觀，足見被告從未否認欠款，亦
    有表示清償之意，惟係因告訴人認被告上開所願支付之價款僅應支付金額之一成
    無法接受致未能協調成立，然據此而認，被告於事後應仍有積極清償價款之誠意
    ，益難認定被告於買賣之初即有意圖為自已不法所有之詐欺犯意。
４、且若被告係有要詐取該堆高機，則其必有一定之動機，或有可能係要以該堆高機
    變賣所得取款花用，亦或係以該堆高機抵償其他債務等等其他諸多種種原因，告
    訴人亦推測陳稱：是被地下錢莊押走或是以買空賣空的方式等語（刑事卷第十六
    頁、第六五頁），惟上開所認均僅係推論，尚無何證據可資證明；然據本院查詢
    高雄縣政府警察局岡山分局有否被告所稱報案堆高機失竊之情事，依該局所函送
    之報案三聯單、刑案紀錄查詢結果表、刑案報案處理系統詳細資料表所示（刑事
    卷第二五頁至第二七頁），顯見被告所稱有報案之事確係屬實，是互核上開並無
    證據所示之推論與確有上開報案資料所示之事實，自以該堆高堆確已遭竊為可信
    ，則基上所確定之事實，本院認被告取得該堆高機後並未有加以變賣或為其他處
    分之行為，倘若係要詐取該堆高機，自應係要以該堆高機之取得有所獲利才是，
    惟依現存證據所示既無此情事，是就犯罪動機而論，被告自無詐取該堆高機之必
    要。
５、至公訴人雖認依前開支票票據信用資訊連結作業查詢明細表所示，被告以煜功公
    司所簽立之支票，陸續於九十年十一月二十二日至九十一年一月二十六日大量退
    票，足認被告早已陷於無資力之狀態而認被告有上開詐欺之行為，雖非無據，惟
    細觀前開查詢明細表，本件被告開立用以支付價款之臺灣中小企業銀行岡山分行
    支票存款帳戶係自九十年十一月二十六日始成為拒絕往來戶（九十一年度偵續字
    第二七七號偵查卷第十七頁），是告訴人所取得之三紙支票，若遵期提示尚能受
    償十萬元，已如前述，且被告簽發該三紙支票交付予告訴人收受之日期，亦均在
    成為拒絕往來戶前，足見被告於簽發該三紙支票時並非毫無資力，且衡以事業之
    經營，盈虧本無一定，遇有經濟不景氣或特殊事故，常影響該等企業之經營，倘
    若因該企業有所虧損即認經營者不得再對外有所其他交易，甚或為幫助企業生產
    而有購買生財器具之投資行為，如此不啻宣告所有企業之經營只許成功不許失敗
    ，故被告雖有前開虧損，惟若為延續該公司之經營再行向告訴人購買堆高機，尚
    無依此即謂被告有詐欺之犯意甚明，是公訴人此部分所認亦難為被告不利之認定
    。
五、綜上所述，由前揭各項證據資料顯示，被告是否確涉詐欺取財之犯行，仍有合理
    之懷疑存在，此外復查無其他積極證據足資認定被告確有詐欺取財之犯行，揆諸
    首揭法律規定與說明，既無足夠證據確信公訴人之指述為真實，不能證明被告犯
    罪，本院自應為無罪判決之諭知。
據上論斷，應依刑事訴訟法第三百零一條第一項，判決如主文。
本案經檢察官丙○○到庭執行職務。
中      華      民      國    九十二    年    十二    月    二十六    日
                                  臺灣高雄地方法院刑事第九庭
                                      審判長法  官  孫  啟  強
                                            法  官  楊  智  守
                                          法  官  楊  宗  翰
右正本證明與原本無異。
如不服本判決，應於判決送達後十日內，向本院提出上訴狀。
                                            書記官  陳  怡  真
中      華      民      國    九十二    年    十二    月    二十六    日


司法院資訊處製作；財團法人民間司法改革基金會備份。
